【裁判字號】    97,智簡上,1
【裁判日期】    971127
【裁判案由】    侵權行為損害賠償
【裁判全文】
臺灣臺北地方法院民事判決             97年度智簡上字第1號
上  訴  人  甲○○
被  上訴人  乙○○
上列當事人間請求侵權行為損害賠償事件，上訴人對於中華民國
97年1月11日本院新店簡易庭96年度店簡字第2901 號第一審判決
提起上訴，本院判決如下：
    主      文
原判決關於駁回上訴人後開第二項之訴部分，及訴訟費用之裁判
均廢棄。
被上訴人應給付上訴人新臺幣貳萬伍仟元，及自民國九十六年十
二月十八日起至清償日止，按週年利率百分之五計算之利息。
其餘上訴駁回。
第一、二審訴訟費用，由被上訴人負擔百分之十七，餘由上訴人
負擔。
    事實及理由
一、上訴人起訴主張：
  (一)其為「臺灣藍鵲」攝影著作（下稱系爭著作）之創作人，依
    著作權法第22條、第16條、第26條之1 規定，分別享有重製
    權、姓名表示權及公開傳輸權，詎被上訴人未經上訴人之同
    意或授權，竟於Bloguide 部落指南—ETtoday部落格網站中
    ，網址為「http://bloguide.ettoday.com/faye/texview.p
    hp?file= 0000000000」之「小曼i日誌」部落格（下稱系爭
    部落格）發表題為「★藍鵲飛過～」之文章（下稱系爭部落
    格文章），使用擅自重製之系爭著作，且未載明著作權人為
    上訴人，並上網公開傳輸。查上訴人就被上訴人前開違反著
    作權法規定之犯行提起告訴後，雖經臺灣臺北地方法院檢察
    署檢察官為不起訴處分確定，惟上訴人所為確已侵害上訴人
    享有之著作財產權及著作人格權，又未依著作權法第64條規
    定明示系爭著作之出處，或依同法第47條第4 項規定於利用
    系爭著作後將利用情形通知上訴人並支付使用報酬，自應依
    著作權第85條、第88條、民法第184條第1項前段規定，負損
    害賠償責任。而查被上訴人侵害上訴人之重製權、姓名表示
    權及公開傳輸權，以上訴人授權系爭照片予臺灣土地銀行每
    張價格為新臺幣（下同）25,000元計算，上訴人請求被上訴
    人應給付侵害上訴人重製權、姓名表示權及公開傳輸權各50
    ,000元之損害賠償總計150,000 元，及自起訴狀繕本送達翌
    日起至清償日止，按週年利率5%計算之利息，並願供擔保請
    准宣告假執行。
  (二)原判決雖認定被上訴人重製及公開傳輸屬對系爭著作之合理
    使用範圍云云，惟被上訴人身為作家，更應懂得尊重他人之
    智慧財產權，其未取得同意或授權即擅自使用系爭著作，難
    謂為合理使用，且其透過系爭部落格將系爭製作公開傳出，
    已嚴重侵害上訴人之權利，自應予賠償。又被上訴人明知系
    爭著作為上訴人之著作，卻故意不標示上訴人之姓名，此種
    侵害著作人格權之行為，依著作權法第66條並無合理使用等
    規定之適用，是被上訴人仍應依著作權法第85條規定負損害
    賠償之責。另著作權法第44條、45條、46條均有但書規定：
    「但依該著作之種類、用途及其重製物之數量、方法，有害
    於著作財產權人之利益者，不在此限。」而被上訴人擅自重
    製系爭著作，藉由網際網路之公開傳輸，於全球之網際網路
    上任由各地不同人等，皆可自由點閱或下載，此等連續長時
    間之公開傳輸對上訴人利益之損害相當龐大，嚴重損害上訴
    人之權益。上訴人為國內專業生態攝影師之一，為拍攝一幅
    優秀作品，除需配備專業攝影器材外，更須付出勞力、時間
    與心力，而上訴人就教育用途而使用著作之情形，從未要求
    支付費用，惟對於被上訴人之強硬態度實無法容忍，且獲得
    上訴人授權使用系爭著作之國立鳳凰谷鳥園網站，已一再提
    醒民眾注意版權、授權之問題，被上訴人完全忽視此等限制
    而侵害上訴人之著作財產權與著作人格權，實非可取，爰依
    法請求賠償。
二、被上訴人抗辯：
    被上訴人雖有重製系爭著作之行為，惟伊係自經上訴人授權
    之「國立鳳凰谷鳥園」網站之教育推廣教材重製所得，並已
    在系爭部落格文章中標示出處，且下載時系爭著作上即無上
    訴人之姓名，伊實無可能自行刪除上訴人姓名表示，另伊使
    用系爭部落格業已設定「本文（含圖）不允許複製」之機制
    ，自無公開傳輸之可能。況伊使用系爭著作之目的在於推廣
    金車文教基金會在臺北市長官邸舉辦之免費藍鵲演講，鼓勵
    大眾認識保育鳥類，更無侵害著作權之任何意圖。而伊專業
    能力與社會形象良好，從事廣告創意、平面設計與寫作出版
    累積經驗長達20載，經手攝影圖片甚多，從未侵害任何攝影
    版權或文字版權，一向以著作權法為圭臬，反觀上訴人任意
    興訟，藉此求償鉅額損害賠償，有違常理至極，又提出過期
    之發票以為證據，其罔顧情理法持續纏訟之意圖已昭然若揭
    。實則伊因上訴人無端興訟，不得不忍痛將辛苦經營兩年之
    系爭部落格停止運作，若將系爭部落格中張貼之文字每1 字
    以中國時報1.5元稿費標準計算，已張貼540篇文章，平均每
    篇以600字計算，合計價值將近500,000元之心血均付諸流水
    ，而潛在之忠實網友社群集結之未來經濟效益損失亦無法估
    計，如出版部落格文章書籍、新書宣傳、網友會、廠商付費
    連結……等，惟倘若上訴人停止訴訟，伊願意放棄求償之權
    利。從而，被上訴人並無意侵害上訴人著作權之故意，上訴
    人所為主張均無理由，自應駁回其訴及假執行之聲請等語。
三、原審為上訴人敗訴之判決，上訴人不服提起上訴，上訴聲明
    ：(一)原判決廢棄。(二)被上訴人應給付上訴人150,000 元及自
    起訴狀繕本送達翌日起至清償日止，按週年利率5%計算之利
    息。被上訴人答辯聲明：駁回上訴。
四、兩造不爭執之事項：
  (一)上訴人為系爭著作之著作權人，曾授權國立鳳凰谷鳥園使用
    系爭著作。
  (二)被上訴人於系爭部落格文章使用系爭著作，未載明上訴人為
    系爭著作之著作人。
五、兩造協議簡化後之爭點：
  (一)被上訴人之重製及公開傳輸行為是否屬於合理使用之範圍？
  (二)被上訴人於系爭著作未標示上訴人之姓名，是否侵害上訴人
    著作人格權之姓名表示權？
  (三)上訴人主張之損害賠償金額是否合理？
六、本院得心證之理由：
  (一)按所謂重製，係指以印刷、複印、錄音、錄影、攝影、筆錄
    或其他方法直接、間接、永久或暫時之重複製作。於劇本、
    音樂著作或其他類似著作演出或播送時予以錄音或錄影；或
    依建築設計圖或建築模型建造建築物者，亦屬之。又所謂公
    開傳輸，係指以有線電、無線電之網路或其他通訊方法，藉
    聲音或影像向公眾提供或傳達著作內容，包括使公眾得於其
    各自選定之時間或地點，以上述方法接收著作內容。著作權
    法第3條第1項第5 款、第10款分別定有明文。又依著作權法
    第22條第1項、第26條之1第1 項規定，著作權人專有重製及
    公開傳輸其著作之權利。查上訴人主張被上訴人未經其同意
    或授權即擅自重製系爭著作，業為被上訴人所自認，堪信為
    真，惟上訴人主張被上訴人擅自公開傳輸系爭著作等情，則
    為被上訴人所否認。然查，被上訴人於系爭部落格文章中使
    用系爭著作，此為兩造所不爭執，且依上訴人所提出之系爭
    部落格文章列印資料（原審卷第17頁至第21頁），以及被上
    訴人於偵查中所提出之系爭部落格文章列印資料（臺灣臺北
    地方法院檢察署96年度他字第7148號偵查卷第23頁），均可
    見系爭著作得透過網路傳輸方式由任一節點接收系爭著作進
    而觀覽並列印。從而，系爭著作既得透過網路藉由影像之方
    式向公眾傳達系爭著作之內容，則上訴人主張被上訴人未經
    授權或同意即擅自公開傳輸系爭著作，應屬事實，足以採信
    。至於被上訴人雖辯稱其於使用系爭部落格時，即已設定「
    本文（含圖）不允許複製」之機制云云，然並未提出證據以
    實其說，且被上訴人所提出之東森新聞網ETtoday 聲明（本
    院卷第39頁），亦未記載系爭部落格確有設定上開機制，所
    為辯解核屬無據，難以採信。
  (二)按著作之合理使用，不構成著作財產權之侵害。著作之利用
    是否合於第44條至第63條規定或其他合理使用之情形，應審
    酌一切情狀，尤應注意下列事項，以為判斷之基準：(一)利用
    之目的及性質，包括係為商業目的或非營利教育目的。(二)著
    作之性質。(三)所利用之質量及其在整個著作所占之比例。(四)
    利用結果對著作潛在市場與現在價值之影響。著作權法第65
    條第1項、第2項分別定有明文。而查，被上訴人未經上訴人
    同意或授權即於系爭部落格文章中重製並公開傳輸系爭著作
    ，其所為非法重製及公開傳輸之行為，核與著作權法第44條
    至第48條之1 、第50條、第51條、第53條至第63條所規定之
    合理使用情形不符。至於著作權法第49條、第52條固分別規
    定以廣播、攝影、錄影、新聞紙、網路或其他方法為時事報
    導者，在報導之必要範圍內，得利用其報導過程中所接觸之
    著作。為報導、評論、教學、研究或其他正當目的之必要，
    在合理範圍內，得引用已公開發表之著作。惟被上訴人自陳
    其係推廣金車文教基金會在臺北市長官邸舉辦之免費藍鵲演
    講而使用系爭著作，此核與系爭部落格文章內容相符，尚可
    採信，則其所為乃在推廣演講，顯非時事報導；且縱認其所
    為乃時事報導，亦係報導「金車文教基金會在臺北市長官邸
    舉辦免費藍鵲演講」之事件，而於該事件本身是否得以接觸
    系爭著作，未據被上訴人加以舉證，已難採信，況依被上訴
    人所述，其係自國立鳳凰谷鳥園網站下載取得系爭著作，顯
    見被上訴人乃另行於網路搜尋系爭著作，並非因在報導過程
    中而接觸系爭著作，是其所為顯與著作權法第49條所規定之
    合理使用情形不符。又承上所述，被上訴人係為推廣金車文
    教基金會在臺北市長官邸舉辦之免費藍鵲演講而使用系爭著
    作，是其並非以系爭著作為報導、評論、教學、研究之對象
    ，自無從援引著作權法第52條規定主張合理使用。從而，被
    上訴人辯稱其所為符合著作權法規定之合理使用云云，要屬
    無據，自難採信。
  (三)次查，系爭部落格文章屬於系爭部落格當中「活動快訊」之
    分類，此參系爭部落格文章網頁列印資料即明（原審卷第17
    頁），而系爭部落格文章分類與篇數計有「小曼趴趴走28篇
    」、「大千世界116 篇」、「生活花絮26篇」、「時事悶燒
    鍋53篇」、「聰明談愛情39篇」、「活動快訊82篇」、「貓
    言貓語20篇」、「名人記趣56篇」、「閒情散文18篇」、「
    花系列小說78篇」，則有被上訴人提出之系爭部落格網頁列
    印資料附卷可參（原審卷第35頁）。由此可知，系爭部落格
    使用目的並非侷限於活動快訊介紹，且此部分所佔篇幅亦非
    甚高，另參以系爭部落格文章右側列有商業廣告連結可供網
    路瀏覽者點選，而被上訴人並自陳：「……若將系爭部落格
    中張貼之文字每1字以中國時報1.5元稿費標準計算，已張貼
    540 篇文章，平均每篇以600字計算，合計價值將近500,000
    元之心血均付諸流水，而潛在之忠實網友社群集結之未來經
    濟效益損失亦無法估計，如出版落部格文章書籍、新書宣傳
    、網友會、廠商付費連結……」等語，顯見被上訴人使用系
    爭部落格發表文章，有其商業上可利用價值存在，企圖透過
    個人部落格獲取商業利益，此與純為非營利教育之目的顯屬
    迥異。是以，縱使被上訴人以系爭部落格文章傳遞金車文教
    基金會在臺北市長官邸舉辦免費藍鵲演講之訊息，其使用系
    爭著作之目的仍有高度商業考量，藉攝影著作所傳達之寫真
    情境，增加系爭部落格文章之點閱率，以獲取潛在之忠實網
    友社群集結之未來經濟效益，諸如出版部落格文章書籍、新
    書宣傳、網友會、廠商付費連結……等有形與無形之商業利
    益，且參酌前開東森新聞網ETtoday 聲明，亦指明系爭部落
    格於96年中點閱率即已破百萬，為該網站部落格首頁推薦之
    9 位「名人‧名格」之一，顯見被上訴人使用系爭部落格發
    表文章確有商業利益之考量。準此，被上訴人未經上訴人同
    意或授權，於系爭部落格文章中重製並公開傳輸系爭著作，
    其利用之目的及性質應在於商業使用，且系爭著作為攝影著
    作，透過畫面之構圖與拍攝之光影、色澤等特殊呈現，足使
    人產生審美之觀感，使用該等著作重製於網頁中，自應獲得
    著作權人之授權或同意始得為之，以尊重他人智慧財產之結
    晶，否則任何人皆可任意轉載使用系爭著作，將使系爭著作
    之利用價值耗盡，對於著作權人之著作財產權保障即蕩然無
    存。而被上訴人將系爭著作全部複製於系爭部落格文章中而
    為整體使用，其所利用之質量及其在整個著作所占之比例甚
    高，利用之結果亦對系爭著作潛在市場與現在價值影響甚鉅
    ，是被上訴人所為自與著作權法第65條第2 項所規定之其他
    合理使用情形有別。綜此，被上訴人辯稱其使用系爭著作為
    合理使用云云，均屬無據，非可採信。
  (四)再按著作人於著作之原件或其重製物上或於著作公開發表時
    ，有表示其本名、別名或不具名之權利。著作人就其著作所
    生之衍生著作，亦有相同之權利。著作權法第16條第1 項定
    有明文。查系爭著作乃上訴人授權國立鳳凰谷鳥園使用，此
    據上訴人提出使用同意書為證（本院卷第65頁），而國立鳳
    凰谷鳥園使用系爭著作時，確有表示上訴人之名稱，有國立
    鳳凰谷鳥園網頁列印資料在卷足證（本院卷第67頁）。是被
    上訴人自陳由國立鳳凰谷鳥園重製系爭著作，當應查知系爭
    著作之著作權人為上訴人，然由卷附系爭部落格文章網頁列
    印資料可知（原審卷第20頁），被上訴人於系爭部落格文章
    中使用系爭著作時，雖標示國立鳳凰谷鳥園之網址「taiwan
    bird.fhk.gov.tw 」，卻未表示上訴人之姓名，雖被上訴人
    辯稱該網頁列印資料所示照片遭上訴人竄改云云，並未舉證
    ，自無從採信。是以，上訴人主張被上訴人未於系爭部落格
    文章使用之系爭著作上表示其姓名，而侵害其因著作人格權
    所享有之姓名表示權，核屬有據，堪信為真。末按第44條至
    第63條及第65條規定，對著作人之著作人格權不生影響。此
    為著作權法第66條所明定。是被上訴人辯稱其未表示上訴人
    之名稱亦符合合理使用之情形云云，尚與法之規定不符，即
    非可採，併此敘明。
  (五)按侵害著作人格權者，負損害賠償責任。又按因故意或過失
    不法侵害他人之著作財產權或製版權者，負損害賠償責任。
    前項損害賠償，被害人得依下列規定擇一請求：一、依民法
    第二百十六條之規定請求。但被害人不能證明其損害時，得
    以其行使權利依通常情形可得預期之利益，減除被侵害後行
    使同一權利所得利益之差額，為其所受損害。著作權法第85
    條第1項前段、第88條第1項、第2項第1款分別定有明文。此
    規定為著作權法針對侵害著作人格權及著作財產權之侵權行
    為所為之特別規定，自應優先於民法第184 規定適用。而查
    ，上訴人授權臺灣土地銀行使用系爭著作，得取得授權費用
    25,000元，此據其提出統一發票為證（原審卷第22頁），應
    可採信。至於被上訴人雖辯稱該發票為過期云云，應係指發
    票日期為95年1、2月份，然此係記載發票之月份，尚難以此
    否認其真實性，所辯委無可採。從而，審酌被上訴人未經上
    訴人同意或授權而於系爭部落格文章重製系爭著作1 次，並
    公開傳輸，且未表示上訴人之姓名，其侵害著作人格權及著
    作財產權之態樣固屬不同，惟均基於同次之行為所致，是上
    訴人所受損害應為單一，以及上訴人因授權系爭著作原可預
    期之利益為25,000元等情，本院認上訴人主張被上訴人應負
    損害賠償責任於25,000元之範圍內為適當，逾此部分之請求
    ，則屬無據，應予駁回。
七、綜上所述，上訴人依著作權法第85條第1項前段、第88條第1
    項、第2項第1款等規定，請求被上訴人給付25,000元，及自
    起訴狀繕本送達翌日即96年12月18日起至清償日止，按週年
    利率5%計算之法定遲延利息，為有理由，應予准許。逾此所
    為請求，為無理由，應予駁回。是原審就上開應准許部分，
    為上訴人敗訴之判決，尚有未洽，上訴意旨求予廢棄改判，
    為有理由，爰由本院予以廢棄改判如主文第2 項所示。而原
    審駁回上訴人就上開勝訴部分假執行之聲請，雖屬不當，惟
    因本件為不得上訴第三審之案件，已無庸為假執行之宣告，
    是原審就駁回上開應准許部分假執行之聲請，自無予以撤銷
    之必要。至於上訴人之請求不應准許部分，原判決為上訴人
    敗訴之判決並駁回假執行之聲請，並無違誤，上訴意旨求予
    廢棄改判，為無理由，應駁回其上訴。
八、本件事證已臻明確，兩造其餘攻擊防禦方法及未經本院援用
    之證據，核與判決之結果不生影響，爰不予逐一論駁，併此
    敘明。
九、據上論結，本件上訴為一部有理由，一部無理由，依民事訴
    訟法第436條之1第3項、第450條、第449條第1項、第79條，
    判決如主文。
中    華    民    國    97    年    11    月    27    日
                 民事第四庭    審判長法  官  周祖民
                                     法  官  賴武志
                                     法  官  余明賢
以上正本係照原本作成
本件不得上訴
中    華    民    國    97    年    11    月    27    日
                                     書記官  楊勝欽


司法院資訊處製作；財團法人民間司法改革基金會備份。
